【裁判字號】    99,上國易,9
【裁判日期】    991005
【裁判案由】    國家賠償
【裁判全文】
臺灣高等法院民事判決                 99年度上國易字第9號
上訴人即附
帶被上訴人  新竹縣新埔鎮公所
法定代理人  丙○○
訴訟代理人  甲○○
被上訴人即
附帶上訴人  乙○○
訴訟代理人  楊長岳律師
上列當事人間請求國家賠償事件，上訴人對於中華民國99年4月
16日臺灣地方法院98年度國字第11號第一審判決，提起上訴，被
上訴人為附帶上訴，本院於中華民國99年8月17日言詞辯論終結
，判決如下：
    主  文
原判決關於(一)命上訴人新竹縣新埔鎮公所給付超過新台幣拾玖
萬仟肆佰柒拾捌元本息部分，及(二)駁回附帶上訴人後開第3項
之訴部分，並訴訟費用之裁判均廢棄。
前開廢棄(一)部分，被上訴人在第一審之訴駁回。
前開廢棄(二)部分，上訴人應再給付附帶上訴人新台幣捌仟肆佰零
壹元及民國99年8 月12日起至清償日止，按年息百分之五計算之
利息。
兩造其餘之上訴及附帶上訴均駁回。
第一審訴訟費用，由上訴人負擔五分之一，餘由被上訴人負擔；
第二審訴訟費用，關於上訴部分由上訴人負擔十分之九，餘由被
上訴人負擔。關於附帶上訴部分由附帶被上訴人負擔十分之一，
餘由附帶上訴人負擔。
    事  實  及  理  由
一、被上訴人即附帶上訴人（下稱被上訴人）主張：
  (一)伊原任職於上訴人即附帶被上訴人（下稱上訴人）之農業課
    職員，民國95年10 月2日搭乘由上訴人職員周保言所駕駛之
    公務車，與上訴人農證審查小組成員（周保言亦為該成員之
    一）外出進行「農業用地作農業使用證明」之會勘工作，於
    當日上午9 時勘查完訴外人林盛葉之申請案後，在新竹縣新
    埔鎮○○路，欲搭乘該公務車前往勘察下一案時，上訴人公
    務車駕駛周保言竟疏於注意被上訴人是否已就坐，以及公務
    車之車門是否已關閉，而在被上訴人正在上車，即僅左腳進
    入車內，右腳仍在車外之情況下，即貿然將車子開動並行駛
    ，造成被上訴人因左腳被車輛坐椅之底座及車門間空隙所卡
    住，而遭系爭公務車拖行數公尺之距離後拋離車體。在被上
    訴人遭系爭公務車拖行之過程中，被上訴人之腰部、下背部
    撞擊到路旁之竹子叢，且在被上訴人遭拋離車體時，左膝及
    腳踝亦呈盤坐狀跌坐在路旁凹溝，造成被上訴人暈眩，腰及
    下背疼痛外，左膝、左踝亦因腫脹疼痛難以行走，被上訴人
    當時即表示身體不適要立即就醫，然當時上訴人人員中有人
    表示行程已排定，須繼續會勘，被上訴人不得已只得忍痛繼
    續會勘行程，直至當日行程全勘查完畢，於下午時始聯絡家
    人送被上訴人至竹北東元醫院急診檢查後，診斷出被上訴人
    受有左膝挫傷，疑似韌帶受傷，以及下背挫傷之傷害，醫院
    即以石膏固定。然當時因被上訴人之左腳腫脹疼痛加劇且有
    噁心嘔吐情形，於翌日經轉至沙鹿童綜合醫院治療，經該醫
    院判定為左膝前十字韌帶內側副韌帶損傷，並施以關節液抽
    出、藥物治療及石膏固定，然因病情未見改善，於同年10月
    16日轉至署立台中醫院進行核磁共振檢查，診斷為左膝半月
    軟骨及韌帶損傷，後因被上訴人考量到就醫及醫療照顧之問
    題（被上訴人之父母親住高雄市），乃轉至高雄長庚醫院就
    診，經該醫院診斷為受有左膝前十字韌帶斷裂併外側副韌帶
    斷裂之傷害，並於同年12月10日至12月18日在高雄長庚醫院
    住院進行關節鏡手術及外側副韌帶修補手術，術後因肌肉萎
    縮，進行長期復健，但因關節損傷導致髓骨軟骨軟化之永久
    性且不可逆之後遺症，且因手術而使左膝外側留有長約10公
    分之疤痕，造成被上訴人身心難以抹滅之傷害，是上訴人人
    員之過失行為，已致被上訴人受有「左膝前十字韌帶斷裂併
    外側副韌帶斷裂」、「左踝受傷」併「下背挫傷」、「左膝
    前十字韌帶內側副韌帶損傷」、「左膝半月軟骨及韌帶損傷
    」之傷害。經被上訴人於97 年10月1日以書面向上訴人請求
    國家賠償，遭上訴人以97 年11月5日新埔民字第0970012783
    號函及所附之97 年度賠議字第2號拒絕賠償理由書所拒絕，
    被上訴人不得已，依國家賠償法第2條第1項及民法損害賠償
    之規定，請求上訴人賠償被上訴人之損害。
  (二)按公務員於執行職務行使公權力時，因故意或過失不法侵害
    人民自由或權利者，國家應負損害賠償責任；國家損害賠償
    ，除依本法規定外，適用民法規定，國家賠償法第2條第2項
    前段及第5 條分別定有明文；又不法侵害他人之身體或健康
    者，對於被害人因此喪失或減少勞動能力或增加生活上之需
    要時，應負損害賠償責任；不法侵害他人之身體、健康、名
    譽、自由、信用、隱私、貞操，或不法侵害其他人格法益而
    情節重大者，被害人雖非財產上之損害，亦得請求賠償相當
    之金額。其名譽被侵害者，並得請求回復名譽之適當處分；
    民法第193條第1項及第195條第1項亦有明文。本件因上訴人
    職員周保言駕駛公務車之疏失，造成被上訴人受有前述之身
    體上之傷害，依上開規定，被上訴人自得請求上訴人賠償所
    受之損害。茲就被上訴人請求之損害賠償數額，臚列如下：
  1.95年事發後至97 年為止，因就醫所生之交通費用113,195元
    （見原審卷第173-174頁附件2495-97年交通費用概算表）:
    被上訴人腳部受上述傷害後，自95年至97年間先後到竹北東
    元醫院、台中童綜合醫院、署立台中醫院、高雄長庚醫院及
    高雄榮總醫院、私立高雄醫學大學附設醫院、新竹市之承太
    中醫診所就診。被上訴人於95、96年間就醫時，有時候搭乘
    計程車，有時候由家人開車接送，而搭乘計程車之單據雖有
    部分遺失，但就該等遺失單據部分，並不代表被上訴人未支
    出計程車資，故就該等因遺失而無計程車車資支出單據部分
    ，被上訴人仍得請求計程車資；另被上訴人家人接送被上訴
    人就醫，須花費時間、人力，亦應得換算為以計程車資來請
    求。至於97年間之就醫車資部分，因當時被上訴人已可獨立
    生活並可自行開車就醫復健，故就被上訴人當時從苗栗住處
    至新竹市丞太中醫診所、至沙鹿童綜合醫院就醫部分，係以
    被上訴人自行開車所花費之油錢，加計高速公路收費站之過
    路費予以計算車資，至就被上訴人從苗栗住處至高雄長庚就
    診部分，因仍係由家人以VOLVO 汽車接送，因該車較費油，
    一公升以跑五公里計算，再加計高速公路收費站之過路費，
    予以計算車資，其詳細計算方式如前述之附件24所示，是經
    計算之結果，被上訴人95年間之就醫交通費用支出為21,805
    元，96年間為64,990元，97年間26,400元，合計共為113,19
    5元，上訴人自應賠償被上訴人。
  2.看護費用280,000元:
    被上訴人受傷後不良於行，日常起居需他人照護，無法自理
    生活，乃由家屬輪流全日看護，以一日2,000元 計算，自95
    年10月2日受傷當日算至手術後二個月即96年2月18日共計14
    0天，被上訴人所受看護費用之損害為280,000元（計算式：
    140天×2,000元＝280,000元）。
  3.自95年至97年年度底止之醫療費用及購買醫療用品、器材費
    用110,869元（詳見原審卷第178-184頁附件27）：
    被上訴人因本件傷害，自95年事發後至97年年底為止，計已
    支出西醫及中醫之醫療費用合計90,862元，而其中95、96年
    間共支出51,079元，97年為39,783元，且自95年至97年間因
    另購買醫療用品、器材支出20,007元，合計110,869 元，而
    此部分之費用支出，均屬治療被上訴人因本事故所受之傷害
    所必要，自應准許。
  4.自98年起，未來十年接受復健及門診治療所需支出之醫療費
    用及交通費用合計50萬元：
    自98年開始，被上訴人因左腳經治療後仍因肌肉萎縮無力、
    膝關節損傷疼痛及後遺症而需長期接受復健及門診治療，又
    以被上訴人在97年間進行復健及門診治療所花費之醫療費用
    4萬元及交通費3萬元合計7萬元計算，自98 年起被上訴人仍
    需接受復健及門診治療10年，以每年之醫療費用及交通費合
    計5 萬元計算，被上訴人尚有此部分之未來醫療費用（含交
    通費）之損失500,000元，亦應准許。
  5.除疤費用30,000元:
    被上訴人所受上開傷害雖經相當醫治，惟於左膝前側及外側
    仍各遺留有一處傷疤，其中左膝外側之傷疤長約10公分，對
    於被上訴人身形外觀有相當影響，故有除去傷疤之必要，經
    核除疤手術所需費用為30,000元，被上訴人自得向上訴人請
    求。
  6.精神慰撫金565,936元：
    被上訴人因上開事故，受有「左膝前十字韌帶內側副韌帶損
    傷」、「左膝半月軟骨及韌帶損傷」、「左膝前十字韌帶併
    外側副韌帶斷裂」等之傷害；且被上訴人未婚，腿部之傷疤
    對於女性之外觀亦有相當之影響，且被上訴人這數年期間因
    傷復健來回奔走，惟該傷勢嚴重、復健復元之日仍遙遙無期
    ，嚴重影響被上訴人平日運動、走路及生活習慣，被上訴人
    因此受有相當之精神上痛苦，而被上訴人係台灣大學食品科
    學研究所畢業，爰依民法第195條第1項前段之規定，請求上
    訴人賠償精神慰撫金565,936元，以資慰藉。
  7.以上被上訴人因本件事故所受之損害，合計為160萬元。
  (三)為此，被上訴人爰依國家賠償法第二條第二項前段之規定，
    為本件之請求上訴人賠償損害，原審僅判命上訴人給付被上
    訴人393,958 元本息，駁回被上訴人其餘部分之訴，自有未
    洽。故就此駁回部分提起附帶上訴，求為將原判決關於此部
    分廢棄，就該廢棄部分，命上訴人應再給付被上訴人1,206,
    042 元及自起訴狀繕本送達翌日起算之法定遲延利息；並駁
    回上訴人之上訴等語。
二、上訴人則以：
  (一)依國家賠償法第2條第2項前段固規定，公務員於執行職務，
    行使公權力時，因故意或過失不法侵害人民自由或權利者，
    國家應負損害賠償責任。惟該條所謂之行使公權力，係指公
    務員居於國家機關之地位，行使統治權作用之行為而言，並
    包括運用命令及強制等手段干預人民自由及權利之行為，以
    及提供給付、服務、救濟、照顧等方法，增進公共及社會成
    員之利益，以達成國家任務之行為。最高法院90年度台上字
    第371號判決：「國家賠償法第2條第2 項前段所定：公務員
    於執行職務、行使公權力時，因故意或過失不法侵害人民自
    由或權利者，國家應負損害賠償責任，應具備（一）行為人
    須為公務員（二）須為執行職務行使公權力之行為（三）須
    係不法之行為（四）須行為人有故意過失（五）須侵害人民
    之自由或權利（六）須不法行為與損害之發生有相當因果關
    係之要件，始足相當。所謂人民，乃指應受公權力支配之一
    般人民，即指居於國家主權作用下一般統治關係者而言。至
    於特別權力關係（特別服從關係），在一定範圍內國家對相
    對人有概括之命令強制之權利，另一方面相對人即負有服從
    義務，與國家基於主權之作用，對其管轄所及之一般人民行
    使公權力，與人民發生一般關係者不同，應非國家賠償法第
    2條第2項前段所謂之『人民』。是以，國家賠償法係以一般
    人民為保護對象之法律，此觀該法第2條第2項之文義自明。
    」，且臺灣高等法院暨所屬法院84年度法律座談會亦同此見
    解。此外，最高法院82 年度台上字第197號裁判要旨亦謂：
    「汪健仁等為被上訴人之職員，奉被上訴人之命至嘉義縣水
    上鄉垃圾場焚燒廢棄之公文與資料，並非政府立於公法人地
    位，基於國家權力之作用，而行使公權力。自與國家賠償法
    第2條第2項所定國家賠償責任之要件不符，上訴人依此規定
    ，請求被上訴人賠償損害，自為法所不許。」。而因本件被
    上訴人於事發時，係承辦上訴人有關「農業用地作農業使用
    證明」業務之公務人員，其係於執行該項職務中，發生本件
    之事故而受傷，則揆諸上開之說明，被上訴人此時並非國家
    賠償法第2條第2項前段所稱之「人民」，自無國家賠償法之
    適用。
  (二)又依公務人員保障法第21條規定：「公務人員因機關提供之
    安全及衛生防護措施有瑕疵，致其生命、身體或健康受損時
    ，得依國家賠償法請求賠償；公務人員因公受傷、殘廢或死
    亡者，應發給慰問金。」，已明定公務人員生命、身體或建
    康受損時，係因機關提供之安全及衛生防護措施有瑕疵，始
    得依國家賠償法請求賠償。如非因前述原因而因公受傷，依
    同條第2 項規定，只能請求發給慰問金。至於慰問金發放之
    程序，依公務人員因公傷殘死亡慰問金發給辦法第3條第1項
    第1款、第2項前段規定：公務人員執行職務時，發生意外事
    故，應依其公傷之程度及具體事實，分別發給受傷慰問金、
    殘廢慰問金或死亡慰問金（同法第4 條）。就本件而言，被
    上訴人於95年10月2日發生事故後，上訴人即依前述辦法第4
    條第1款第6目規定，發給被上訴人10,000元慰問金，並自同
    日起准被上訴人一年之公傷假，期間並給付薪資558,570 元
    ，是被上訴人已依相關之公務人員之保障體制及法規獲得補
    償，且本件復不該當於因機關即上訴人提供之安全及衛生防
    措措施有瑕疵，而致被上訴人受傷之情形，是被上訴人主張
    依國家賠償法之規定而為本件之請求，實屬無據。
  (三)被上訴人於95 年10月2日公出會勘，係為核發「農業用地作
    農業使用證明」，是項業務由上訴人所屬之農業課主辦，被
    上訴人為農業課之承辦人，是當天其係主辦人員，其他會同
    被上訴人前往之人員，即證人柯俊雄當時係代表建設課，張
    瓊能為里幹事為民政課，而當日駕駛公務車之證人周保言，
    係清潔隊人員代表環保課，其三人均係協辦人員，當時因上
    訴人並無編製正式之司機人員，乃暫由周保言駕駛該公務員
    搭載被上訴人等人前往會勘。上訴人否認周保言係有未注意
    到被上訴人身體未完全進入車內，即冒然開車之過失行為存
    在，且此從證人周保言於事發後提出予上訴人之報告書內容
    ，以及證人柯俊雄、張瓊能、周保言到庭證述之內容，已足
    證被上訴人所言不實在。當天之所以會發生本事件，係因被
    上訴人於身體完全坐入車內，且周保言於回頭詢問被上訴人
    下一會勘行程後，被上訴人卻突然於汽車剛啟動時，無預警
    打開車門擬下車，致其一腳在車內一腳在車外，因重心不穩
    而摔出車外。故被上訴人之無預警突然開門下車，實為發生
    危害之獨立原因，且周保言並無何過失可言，另周保言之駕
    車行為，與被上訴人所受之傷害之間，亦無因果關係之存在
    ，則被上訴人對上訴人請求國家賠償，亦無理由。
  (四)對被上訴人主張之所受損害之金額之爭執：
  1.交通費用部分：
    被上訴人於95 年10月11日至11月7日拆除石膏期間，或有坐
    計程車之需要，惟石膏拆除後是否因該傷害仍不良於行，有
    搭乘計程車赴診所之必要，應由被上訴人舉證證明，非其受
    傷後搭乘計程車之費用，上訴人均需負擔。更遑論，被上訴
    人先稱其家人以富豪汽車載其前往，依里程計算汽油用量換
    算車資，嗣後又改以計程車計算車資，顯見被上訴人並無是
    項支出，且上訴人亦否認被上訴人逾拆除石膏前之所謂交通
    費之支出，係屬必要之費用。
  2.看護費用部分：
    依被上訴人提出之高雄長庚紀念醫院98年2月3日診字第537
    號診斷證明書醫囑欄，雖載明術後須專人照顧二個月，惟被
    上訴人於公傷期間請假所提出之診斷書（證物四，長庚紀念
    醫院診斷證明書五紙），其等之醫囑欄均僅記載宜在家休養
    及復健，並無須專人照顧之需，卻在二年多後提出之診斷書
    ，載明需專人照顧二個月，是該「需專人照顧二個月」自係
    依被上訴人請求而添加之文字，自不足取，是本件難認被上
    訴人有需要他人看護之必要。
  3.醫療費用部分：
    (1)依被上訴人提出之高雄長庚紀念醫院98年3月3日診字第29
      87號診斷證明書，已載明追蹤期間為三年，而其追蹤治療
      頻率亦應以該診斷書所載門診次數為基準，況依高雄長庚
      醫院九十八年十二月二十九日函覆本院之內容，亦載明被
      上訴人之韌帶功能已恢復且膝關節活動亦已呈現正常角度
      ，就殘留疼痛部分加強肌肉訓練即可，無需再為後續治療
      。況以被上訴人所受之傷勢，如被上訴人不便趕回高雄，
      新竹地區亦有大型教學醫院可追蹤治療。且被上訴人到丞
      太中醫診所就診，係屬多餘而非必要之醫療行為，不得向
      上訴人請求賠償。
    (2)除疤費用三萬元部分：
      被上訴人並未實際支出，且被上訴人之該等疤痕，會慢慢
      淡化，故亦無進行除疤手術之必要，故被上訴人主張之除
      疤費用三萬元，非屬必要費用，自不應准許。
  4.精神慰撫金565,936元部分：
    本件被上訴人以其尚須持續追蹤治療受傷部位，且留有疤痕
    將造造成其精神痛苦云云，而據以請求上開數額之精神慰撫
    金。惟查，依被上訴人所提照片，其左膝疤痕並不明顯，且
    被上訴人已列30,000元除疤之損害，顯見該疤痕並非不能除
    去，是被上訴人上開請求之精神賠償金顯屬過高，應予以酌
    減。
  (五)又證人柯俊雄、張瓊能、周保言於原審證稱被上訴人當時受
    傷後，其等均有詢問被上訴人是否需先就醫，尤其周保言多
    次詢問被上訴人是否需就醫或至接骨所處理傷勢，惟被上訴
    人均表示僅係皮肉傷不嚴重，不用就醫，且經先將被上訴人
    送回上訴人公所內，由另一名同事為其按摩、擦藥後，亦係
    被上訴人表示要繼續進行下一個會勘行程而不需先就醫等情
    ，參以依前所述，本件係因被上訴人於全體人員在車內坐定
    ，車門關妥，證人周保言即將開車之際，被上訴人卻突然開
    門下車而致生傷害，是退萬步言，縱認上訴人應就被上訴人
    所受之傷害，負國家賠償責任，惟被上訴人當時於受傷後，
    如能即時接受醫治，當不致造成較嚴重之傷勢，是被上訴人
    就其損害之發生或擴大乃係與有過失，上訴人亦得主張被上
    訴人與有過失而減輕上訴人之賠償責任等語，求為駁回被上
    訴人之訴。
  (六)原審判命上訴人應給付被上訴人393,958 元本息，尚有未洽
    故就此部分提起上訴，求為將原判決關於此部分廢棄，就該
    廢棄部分，駁回被上訴人於原審之訴，並駁回被上訴人所為
    附帶上訴等語。
三、被上訴人主張其原係上訴人農業課之職員，於95 年10月2日
    與上訴人農業用地作農業使用證明審查小組之成員，即上訴
    人職員柯俊雄、張瓊能、周保言，共同搭乘由周保言所駕駛
    之公務車外出進行會勘工作，在其等勘查完訴外人林盛葉之
    申請案後，在田新路上欲乘坐該公務車繼續會勘時，因周保
    言疏未注意其全體成員是否均已上車，致正欲上車之被上訴
    人跌落車外，並受有前揭傷害，經向上訴人請求國家賠償被
    拒等情，有東元醫院診斷證明書、童綜合醫院診斷證明書、
    署立台中醫院診斷證明書、長庚醫院診斷證明書、被上訴人
    因公受傷報告書、公務人員因公受傷慰問金申請表、被上訴
    人函及拒絕賠償理由書、上訴人員工請假卡、公傷假申請書
    等影本，在卷可稽（見原審卷第8-16、131、172、175、210
    -220、374、403頁），堪信被上訴人此部分之主張為真實。
    惟被上訴人請求國家賠償，則為上訴人所否，並以前揭情詞
    置辯。故本件所應予審究者，在於：(一)被上訴人於本件得否
    主張其係居於人民之地位，受到上訴人之公務員行使公權力
    時所侵害而受傷，據以向上訴人請求國家賠償責任？(二)上訴
    人職員周保言是否因駕車有過失致被上訴人受有前述身體之
    傷害，其間並有相當因果關係？(三)被上訴人請求賠償及其金
    額：1.被上訴人因本件所受之傷勢，是否需他人看護？所需
    看護期間及看護費用為何？2.被上訴人是否有至丞太中醫診
    所門診治療之必要？3.被上訴人主張自九十八年間起，以每
    年五萬元共十年期間合計五十萬元，作為其未來醫療費用（
    包括就醫時支出之車資）之支出金額，是否合理而屬必要之
    支出？4.被上訴人之必要醫療費用（含醫療用品、器材之支
    出）數額共計為多少？5.被上訴人請求以計程車資及開車油
    資暨高速公路過路費之金額，作為計算其就醫交通費用之支
    出，是否均屬必要費用？此部分得獲准之金額為多少？6.被
    上訴人請求之除疤費用3 萬元，是否屬必要費用且合理有據
    ？7.被上訴人慰撫金之請求數額，是否過高而應予酌減？(四)
    被上訴人是否就其損害之發生或擴大，與有過失而應減輕上
    訴人之賠償責任？
  (一)按公務員於執行職務行使公權力時，因故意或過失不法侵害
    人民自由或權利者，國家應負損害賠償責任。公務員怠於執
    行職務，致人民自由或權利遭受損害者亦同，國家賠償法第
    2條第2項，定有明文。又按「…又軍人為廣義之公務員，與
    國家間具有公法上之職務關係，而有服從特別權力關係義務
    之人，其本身亦屬人民，故於其執行公務時，受其他執行公
    務，行使公權力之公務員故意或過失不法之侵害，當亦得依
    國家賠償法之規定請求國家賠償。」（本院96 年上國字第5
    號判決及最高法院97 年台上第449號判決參照）。另按「有
    服從特別權力關係義務之人，其本身亦屬人民，故於其執行
    公務時，受其他執行公務，行使公權力之公務員故意或過失
    不法之侵害，當亦得依國家賠償法之規定請求國家賠償。」
    （最高法院93 年度台上字第920號判決意旨參照）。又按「
    公務人員因公受傷、殘廢或死亡者，應發給慰問金」、「前
    項因公之範圍及慰問金發給辦法，由考試院會同行政院定之
    。」，另按「公務人員執行職務時，發生意外事故，應依其
    公傷之程度及具體事實，分別發給受傷慰問金、殘廢慰問金
    或死亡慰問金」，公務人員保障法第二十一條第二、三項、
    公務人員因公傷殘死亡慰問金發給辦法第三條第一項第一款
    、第二項固分別定有明文，又公務員因公受傷，固可依法獲
    准相當之公傷假，並於公傷假期間仍獲有薪俸之給付，然除
    此之外，依其他之公務人員之相關法令觀之，就公務員因公
    受傷、殘廢或死亡所支出之醫療、看護費用等類如民法第19
    3條第1項所規定之「增加生活上需要」之費用支出所致生之
    損害，國家並無給予該等公務人員補償之相關規定，是倘就
    公務人員該部分之支出所致生之損害，公務人員不得加以求
    償以獲救濟，即違「有權利斯有救濟」之法理而不可採。況
    公務員於執行職務時，因其與所屬機關間具有特別權力關係
    （特別服從關係），故基於該等關係，本於「經營關係」或
    內部紀律維護之需要，固應使該公務員受較嚴格之拘束，惟
    除此之外，就該公務員之權利保障應與一般人民無異，準此
    而言，於該公務員於執行職務，遭其他公務員因故意或過失
    行為不法侵害其權利，而遭致損害時，自不應排除國家賠償
    法對其之適用。本件被上訴人主張其在執行其承辦之業務中
    ，身體受到前述之傷害，仍屬國家賠償法第二條第二項所規
    定之人民乙節，堪足認定。
  (二)關於周保言是否有過失及其因果關係部分：
    1.被上訴人與上訴人之建設課職員柯俊雄、里幹事即民政課
      職員張瓊能、清潔隊即環保課人員周保言，共同組成農用
      證明審查小組，公出進行「農業用地作農業使用證明」之
      會勘工作，並由周保言負責駕駛上訴人之公務車即廂型車
      ，以搭載其餘三人，嗣於當日上午9 時其四人勘查完訴外
      人林盛葉之申請案後，一行人在田新路欲搭乘該公務車前
      往勘查下一案時，當時該公務車停靠在路道，而被上訴人
      於上車後係擬坐在後排左側即較靠馬路邊線之位置，即位
      於司機後方之位置，且於周保言開車後，發生被上訴人之
      一腳在車內，一腳在車外，其身體被車子拖行數公尺後，
      身體遭車子拋離車體後跌落在路旁凹溝而受傷之情，為兩
      造所不爭執，堪信為實在。至被上訴人另主張於其在上車
      過程中，一腳仍在車外，身體尚未完全進入車內，且車門
      尚未關上之際，因駕駛周保言疏未注意上開情形，即貿然
      開車，始導致其受傷，故上訴人所屬之公務人員周保言該
      駕車行為已有過失並致其受傷，惟此為上訴人所否認，經
      原審訊問證人即該日會同會勘之柯俊雄、張瓊能及周保言
      ，一致證稱當時被上訴人已進入車內，其後再行下車，之
      後始發生本件事故，且被上訴人亦不爭執當時開車前，證
      人周保言確有詢問其下一個會勘地點等語，有調解程序筆
      錄及周保言於97年10月9日所具之報告可稽（見原審卷第1
      07-114頁）。
    2.雖被上訴人主張當時其係在上車過程中，回答周保言問題
      ，當時因其仍站在左後側車門外，因身體之高度與人坐在
      車內之高度相仿，始致同行之人誤以為其已經坐在車內云
      云，惟此為上訴人所否認，而被上訴人亦未能進一步舉證
      證明上開三名證人有誤認被上訴人在車內回答周保言問題
      之情事存在，是三位證人所一致證稱於事發前，被上訴人
      已先進入車內之情，堪以採信。又因依前開三位證人所述
      ，可認事發當時離被上訴人較近，較能看清事發經過者乃
      係證人柯俊雄，而證人柯俊雄已證稱被上訴人係於下車後
      ，再行上車過程中發生本事件，參以依被上訴人於事發後
      ，於95 年10月3日提交予上訴人之「乙○○因公受傷報告
      書」（原審卷第12頁）內，亦已載明「．．．職因仍在上
      車中，車門尚未關上車即啟動．．．」之內容，且被上訴
      人於95年12月26日所提交予上訴人之慰問金申請表（同前
      卷第13頁）內，於事發經過欄內，被上訴人亦載稱：廖員
      （即被上訴人）因未完全上車，同車駕駛便開動車輛．．
      ．等語，而上訴人於收到上開報告及申請表後，亦未針對
      被上訴人上開之記載內容表示何意見等情，準此而言，堪
      信證人柯俊雄證稱被上訴人係於進入車內後，因故又下車
      ，並於再行上車之過程中，發生本件事故之情，亦堪採信
      ，被上訴人之主張，即非可取。
    3.本件被上訴人與另三名同事於勘查完新埔鎮○○路之案件
      後，被上訴人與證人柯俊雄、張瓊能三人，欲搭乘由周保
      言駕駛之廂型公務車前往下一個會勘地點，而於駕駛周保
      言進入車內，證人柯俊雄、張瓊能亦已進入車內，且被上
      訴人亦已進入車內而因故又下車後，於被上訴人再行上車
      之際，因周保言突然啟動車輛致被上訴人跌倒而受傷，是
      周保言於要啟動車輛之前，除應注意其右側之田新路上之
      前、後方之車輛進出情形外，更應確實再注意並確認被上
      訴人等人是否已完全進入車內、車門是否已經關閉良好後
      ，始能啟動車輛，以避免事故之發生，詎周保言卻於被上
      訴人第一次上車並再行下車後，於再行上車之際，僅注意
      旁邊道路行車之狀況，而未注意到被上訴人身體未完全在
      車內，且車門未關妥，即貿然啟動車輛，堪認周保言當時
      之駕車行為確有過失，並導致被上訴人之受傷，其間並有
      相當因果關係存在。
  (三)關於被上訴人請求賠償及其金額部分：
    按國家損害賠償，除依本法規定外，適用民法規定；國家負
    損害賠償責任者，應以金錢為之，同法第五條、第七條第一
    項，亦有規定。而按不法侵害他人之身體或健康者，對於被
    害人因此喪失或減少勞動能力，或增加生活上之需要時，應
    負損害賠償責，民法第193第1項定有明文。而所謂增加生活
    上之需要，係指被害以前並無此需要，因為被害以後，始有
    支付此費用之必要者而言，自包括醫療費用、看護費用及為
    就診所支出之相關車資等費用，然以必要者為限。本件依前
    所述，因上訴人公務車駕駛之過失而致被上訴人受有前述之
    「左膝前十字韌帶斷裂併外側副韌帶斷裂」、「左踝受傷」
    併「下背挫傷」、「左膝前十字韌帶內側副韌帶損傷」、「
    左膝半月軟骨及韌帶損傷」之傷害，是被上訴人主張依國家
    賠償法第2條第2項之規定，請求上訴人負損害賠償責任，即
    屬於法有據，應予准許，有如前述。茲需審究者，為被上訴
    人所請求之賠償及其金額應否准許？茲分述如下：
    1.看護費用28萬元部分：
      (1)被上訴人主張其因左腳受傷後，因行動不便，日常生活
        需家人照顧，且其期間係自事發95 年10月2日起，至其
        在高雄長庚醫院於95年12月11日進行左腳手術後二個月
        即96年2月18日，共計140天，以每日全日看護費用2,00
        0 元計算，共計得請求上訴人賠償其28萬元之看護費用
        之賠償云云，業據被上訴人提出其在東元綜合醫院、童
        綜合醫院、衛生署台中醫院之診斷證明書、高雄長庚醫
        院96 年3月27日出具之診斷證明書、高雄長庚醫院於98
        年3月3日出具之診斷證明書影本（即附件23）各一份，
        及被上訴人之左腳受傷後，於95年10月、12月間，仍以
        長腿石膏固定，並於醫院治療時之照片數張在卷可憑。
        且經核上開被上訴人之附件23即高雄長庚醫院於98 年3
        月3 日出具之診斷證明書內，其醫囑欄內亦載明：被上
        訴人於95年12月10日入院，於95年12月11日接受關節鏡
        手術及外側副韌帶修補手術，於95年12月18日出院，住
        院九天，術後至96 年8月28日需膝輔具固定及專人照護
        二個月之情形，又經原審向高雄長庚醫院函查被上訴人
        受傷後是否需要他人看護及所需看護之期間及情形乙節
        ，亦據該院於98年長庚院高字第8B4122號函，於函之說
        明欄第二點內載稱：「... 因術後需以膝關節輔具保護
        及柺杖助行，且其日常生活移動需他人協助，故評估應
        需他人協助照護日常生活，期間則約六個月，惟仍應依
        病患實際復原進程為準，至係全日或半日看護，則須視
        病患生活型態而定。」之情，亦有該函文在卷可憑（見
        原審卷第310 頁）。而上訴人亦在庭就上開高雄長庚醫
        院之函覆內容表示無意見。是被上訴人主張其於受傷後
        ，因行動不便，需要他人看護之期間達140 天乙節，堪
        以採信。本院審酌被上訴人於受傷後，於其之傷勢未經
        高雄長庚醫院之手術治療之前，因其左腳受傷及腫脹疼
        痛之情形較為嚴重，故其日常生活之行動能力之欠缺，
        亦應較為嚴重，且其於在高雄長庚醫院住院治療期間，
        因治療所需，亦有需夜間活動之情形，故被上訴人自95
        年10月2日事發後，至其於95 年12月18日自高雄長庚醫
        院出院之該日為止，於該段期間即78天之期間，需要他
        人全日看護，至於自95年12月19日被上訴人出院後，至
        96 年2月18日為止，因被上訴人於該段期間內係在位於
        高雄之住家療養，固然有時於白天會由家人開車載其至
        高雄長庚醫院就左腳之傷勢回診，是其在該段期間於家
        中休養期間，其一天內需要活動之時間，應不會係全日
        ，而係以半日為相當。
      (2)按親屬代為照顧被害人之起居，固係基於親情，但親屬
        看護所付出之勞力並非不能評價為金錢，雖因二者身分
        關係而免除被害人之支付義務，惟此種基於身分關係之
        恩惠，自不能加惠於加害人。故由親屬看護時雖無現實
        看護費之支付，仍應認被害人受有相當於看護費之損害
        ，得向上訴人請求賠償，始符公平原則。上訴人抗辯被
        上訴人係由其母照顧，不得請求看護費云云，自不足採
        （最高法院94年度台上字第1543號判決參照），又因被
        上訴人主張全日看護一天之看護費用以二千元計算，尚
        屬合理，是半日看護之費用即為一千元，則被上訴人請
        求上訴人賠償其看護費用之損害金額，在218,000 元《
        計算公式：（78天×2000元）＋（62天×1000元）＝21
        8,000 元》範圍內，尚屬有據，應予准許，逾此部分即
        無理由。
    2.95年至97年底之醫療相關費用110,869部分：
      (1)上訴人主張其因本件之受傷，為治療傷勢之必要，自95
        年事發後至97年年底為止，因陸續至包括東元醫院、沙
        鹿童綜合醫院、衛生署台中醫院、高雄長庚醫院、高雄
        榮民醫院、私立高雄醫學大學附設中和紀念醫院之西醫
        醫院及新竹市丞太中醫診所、惠民真平聯合診所之中醫
        診所就診或作復健治療，計已支出西醫及中醫之醫療費
        用合計90,862元，而其中95、96年間共支出51,079元，
        97年為39,783元，且自95年至97年間因另購買醫療器材
        用品支出20,007元，合計此部分共支出110,869 元，其
        詳細支出之情形如附件27所載云云。
      (2)茲據被上訴人所提出包括東元醫院、沙鹿童綜合醫院、
        高雄榮民總醫院、高雄長庚紀念醫院之醫療費用收據影
        本多張、丞太中醫診所之門診掛號收據、收據、免用統
        一發票收據、復健物理治療部分負擔繳費及治療記療卡
        、統一發票影本多張（見原審卷第45-105頁），及私立
        高雄醫學大學附設中和紀念醫院之醫療費用收據影本（
        見原審卷第132 頁），經查，就被上訴人上開所主張之
        支出數額，核對被上訴人上開提出之費用單據等影本，
        其中：如附件27（見原審卷第178-184 頁，下稱附件
        27）第一頁上所列之95年10月11日在署立台中醫院支出
        之二筆金額，各為280元、100元，同月16日在該醫院支
        出之615元，以及附件27第二頁所列之96年1月23日在高
        雄長庚醫院支出之二筆金額即336元、600元，96年2月2
        3日在高雄長庚醫院支出之610元，暨96年8月8日在高雄
        長庚醫院支出之730元，附件27第三頁所列之於96 年11
        月19日在丞太中醫診所支出之150元，及附件27 第四頁
        中所列97年3月13日支出醫療輔助用品（護膝）費800元
        ，附件27第五頁所列之97 年1月14日在丞太中醫診所支
        出之150元，附件27第七頁所列之97年9月24日在惠民真
        平聯合診所支出之2100元，被上訴人並未提出該部分金
        額之支出單據以為證明，惟依被上訴人於起訴狀內所提
        出之署立台中醫院之診斷證明書所載，可認被上訴人確
        有於95年10月間至該院接受左膝部之診治。又依被上訴
        人於98年2月12日庭提之9之「長庚醫院運動醫學中心物
        理治療繼續治療單」所載（見原審卷第135-136 頁），
        被上訴人確有於96 年1月23日至該院接受治療，是被上
        訴人主張其於當日有支出醫療費用二筆各336元、600元
        乙節，亦堪採認。再依高雄長庚醫院於前述之98年12月
        29日函送予原審之醫療費用明細表中，包含被上訴人於
        96年2月23日在該院支出之該筆醫療費用610元，故此筆
        費用亦確係屬被上訴人支出之金額。又依被上訴人所提
        出之丞太中醫診所之上開單據所示，可知被上訴人於至
        丞太中醫診所接受治療時，於同日中醫師開立收據所示
        之「內服藥」讓被上訴人服用。而因於96年11月19日、
        97 年1月14日二天，被上訴人均有自丞太中醫診所領取
        其開立之「內服藥」之情形，有該二日之該診所之收據
        影本，在卷可憑，而參以於其他期日被上訴人至該診所
        接受門診治療之醫療費用支出（即不含領藥者），每日
        係為150 元，是被上訴人主張其於該二日，除支出領取
        之內服藥之費用外，亦有另各支出150 元之中醫醫療費
        用乙節，亦堪採信。又依被上訴人提出之高雄長庚醫
        院於98年3月3日出具之診斷證明書（見原審卷第172 頁
        ）附件23之「長庚醫院運動醫學中心物理治療繼續治療
        單」所載，被上訴人並未於96年8月8日至高雄長庚醫院
        就診、接受治療，準此，就被上訴人以附件27所列計其
        支出之醫療費用及醫療用品、器材費用，而未實際支出
        而應扣除者，即為：被上訴人於附件27第2 頁所列於96
        年8月8 日在高雄長庚醫院支出之730元、附件27第四頁
        中所列於97年3月13日支出醫療輔助用品（護膝）費800
        元、附件27第七頁所列之97 年9月24日在惠民真平聯合
        診所支出之2100百元，合計應扣除之數額，為3,630 元
        ；又，就附件27第一頁中所列於95年10月20日在高雄
        長庚醫院支出之500元、同月23日支出之210元，同月31
        日支出之210元，同年11月3日支出之210元，同年11月8
        日支出之500元，同月11月10日支出之210元，同年11月
        24 日所列之其中一筆支出之100元部分，經核對該等醫
        療費用收據，該等金額誤將健保已給付金額部分納入計
        算之情形，是以被上訴人自付額之金額依序分別為：20
        0元、100元、150元、150元、150元、100元、50元，就
        此超過自付額部分合計1040元（即300＋110＋60＋60＋
        350＋110＋50），即應予以扣除。再就被上訴人購買上
        開醫療器材用品而支出19,207元（即20,007元－800 元
        ）部分，經核因該部分被上訴人所購買之醫療器材用品
        ，核均屬針對治療、復健被上訴人因本事故所致之左腳
        傷害，所需要之物品，故均屬必要之支出，應予准許。
    (3)依上所述，被上訴人自95年受傷後至97年底，所支出之中
      、西醫之醫療費用及醫療用品、器材費用部分，依附件27
      「乙○○因傷就診及支出紀錄（95-96年）」所載之51,07
      9元，加上附件27之「95-97年醫療用品支出」所載之20,0
      07元，加上附件27之「乙○○因傷就診及支出紀錄表（97
      年）」所載之39,783元，合計110869元，扣除重覆列計之
      150 元（見附件27第六頁所示），扣除前述未實際支出之
      金額3,630元及誤列入健保給付之差額1,040元及未實際支
      出之800元（原審漏未扣除，見原判決第32頁第10行），
      其餘105,249元，即為被上訴人自95年10月2日至97年年底
      ，必要之醫療費用及醫療用品、器材支出之金額，應予准
      許，逾此範圍，則無理由。
    (4)上訴人雖辯稱：被上訴人到丞太中醫診所等診所就診，係
      屬多餘而非必要之醫療行為，故就中醫部分醫療費用之支
      出（包括中醫內服藥之費用），非屬必要而不得請求云云
      ，然此為被上訴人所否認。經原審向丞太中醫診所函查有
      關被上訴人至該診所就診時之病情，及該診所對被上訴人
      所施以之治療為何，暨經該診所施以治療後被上訴人之病
      情情況為何後，已據該診所於99 年1月13日函覆稱：「病
      患係自96年11月14日來診，自述95年11月間因車禍左踝、
      左膝及腰背部挫傷，並曾於96年12月左踝開刀手術，所提
      供之Ｘ光片顯示Ｔ１２/L1、L5/S1椎間隙狹小。初診：左
      踝關節外側：自踝部至足背腫脹發炎，踝關節內側部分纖
      維化，左踝關節骨面內翻、內旋，左膝關節兩側及韌帶發
      炎、蹲下時不能完全屈膝。下背腰部痛前曲、後仰皆痠痛
      。本診所證實該病從96年11月14日至99年1月7日，斷斷續
      續確實有到本診所治療上述部位疼痛，治療期間該病患的
      症狀有時稍輕，有時發炎情況較重。」之情，有該診所函
      覆到院之「門診摘要」一份，在卷可憑，而上訴人對上開
      函覆之內容亦表示無意見。準此，可認被上訴人確係因本
      件事故所造成之前述左膝、左踝及腰背部之傷害，所致生
      之發炎、腫脹及痠痛等症狀，而至丞太中醫診所接受治療
      ，並服用該診所開立之內服藥物，是該等治療及其開立之
      中醫藥物確有其必要性，則被上訴人因此所支出之中醫醫
      療費用，自屬必要之支出而可向上訴人請求賠償，上訴人
      辯稱該部分非屬必要費用而不應准許云云，難以採取。
    3.95年至97年底止，支出之交通費用合計113,195 元部分：
      (1)被上訴人主張其自95 年10月2日發生本件事故受傷後，
        至97年年底，先後有至東元醫院、童綜合醫院、署立台
        中醫院、高雄長庚醫院、高雄榮總醫院、私立高雄醫學
        大學附設醫院、丞太中醫診所就診，且其就診時出發之
        地點及前往之醫療院所、就診之詳細日期及次數乙節，
        係如被上訴人所提之之附件24（下稱附件24）所載，除
        其中之96年8月8日未至高雄長庚醫院就診，應予扣除外
        ，已據被上訴人提出前述之醫療費用收據、門該掛號收
        據、收據、長庚醫院運動醫學中心物理治療繼續治療單
        及相關醫院之診斷證明書影本，在卷可憑，並有高雄長
        庚醫院前述之函文及檢附之醫療費用明細表、丞太中醫
        診所之前述函文可供比對，且為上訴人所不爭執，堪信
        為實在。
      (2)就被上訴人從95 年10月2日起至97年年底為止，其就診
        之情形及車程乃係：95年間者─新埔至竹北東元醫院單
        程一次、東元醫院至新竹住家單程一次、新竹住家至沙
        鹿童綜合醫院單程一次、童綜合醫院至台中住家及台中
        住家至童綜合醫院各單程，共計三次、台中住家至署立
        台中醫院來回算一趟共計二趟、台中住家至高雄長庚醫
        院單程一次（95年10月20日，見事證22-1所載）、高雄
        住家至高雄長庚醫院及高雄長庚醫院至高雄住家各單程
        ，共計45次、高雄住家至高雄榮總醫院及高雄榮總醫院
        至高雄住家各單程，共二次、高雄住家至私立高雄醫學
        大學附設醫院及該醫院至高雄住家各單程，共二次、高
        雄榮總醫院至高雄長庚醫院及高雄長庚醫院至高雄榮總
        醫院各單程，共二次、高雄長庚醫院至私立高雄醫學大
        學附設醫院及私立高雄醫學大學附設醫院至高雄長庚醫
        院各單程，共二次；96 年間者：1月1日至6月30日止者
        ─高雄住家至高雄長庚醫院及高雄長庚醫院至高雄住家
        各單程，共168次；7 月1日至10月31日止者─高雄住家
        至高雄長庚醫院及高雄長庚醫院至高雄住家各單程，共
        80次（係扣掉96年8月8日該日之二次）；97年間者：苗
        栗住家至新竹市丞太中醫診所及該診所至苗栗住家各單
        程，共116 次、苗栗住家至沙鹿童綜合醫院及該醫院至
        苗栗住家各單程，共8 次、苗栗住家至高雄長庚醫院及
        自該醫院至苗栗住家各單程，共二次。
      (3)次查，被上訴人主張其於95 年10月2日起至97年底間之
        就診，其中於96年底之前之就醫，因其腳部仍需倚賴專
        業輔具固定，並輔以輪椅、柺杖等以代行走，此時搭乘
        大眾運輸工具（計程車除外）就醫仍有所不便，故其一
        部分係搭計程車就醫，其餘則由家人開車接送，此段期
        間均以計程車之車資計算；自97年開始，因其已能自行
        開車，故除了其中之來回一趟由苗栗住家至高雄長庚醫
        院之較長途就診部分，仍由家人開車接送外，其餘均由
        其自行開車就診，此段期間之車資則以自行或家人開車
        之車輛油資加計高速公路過路費計算等語。上訴人則辯
        稱：被上訴人在拆除腳部之石膏以後，則可行走而搭乘
        一般之大眾運輸交通工具（不包括計程車）前往就醫，
        不需再搭乘計程車或由家人開車接送之情，亦否認被上
        訴人97年間以油資所列計、請求之金額，並辯稱被上訴
        人可就近至其居住處所附近之醫院就診，惟被上訴人卻
        堅持要到較遠之醫療院所就醫，則此部分所致生增加之
        交通費用，即非屬必要之支出而不應由上訴人負擔等語
        。依高雄長庚醫院前開函文所示，其已載明：「因術後
        需以膝關節輔具保護及柺杖助行，且其日常生活移動需
        他人協助，故評估應需他人協助照護日常生活，期間則
        約六個月」之情，有如前述，是被上訴人在96 年8月28
        日當時，其左腳仍有輔具固定，可認當時其搭乘一般大
        眾運輸工具（不含計程車）仍有所不便，參以被上訴人
        因本事故，業經上訴人准許其公傷假一年之期間，為兩
        造所不爭執，是被上訴人既然自96年10月初開始，依其
        之腳部受傷之傷勢回復之情形，已無法再繼續獲准公傷
        假，準此，亦可推認其當時已具有獨立行動之能力。審
        酌上開情形，認為被上訴人自95 年10月2日受傷後至96
        年9 月底之該段期間內，因其左腳受傷之傷勢情形，暨
        該期間內其或有需要使用輪椅、枴杖以助行，及有以輔
        具固定以保護其左腳膝關節之情形，故行動不便，是被
        上訴人於該段期間內之就醫，自有搭乘計程車或由家人
        開車接送之必要。至於自96年10月份起，至97年年底為
        止，於該段期間內已能獨立行動，此部分就醫車資之請
        求，即應以搭乘一般大眾運輸交通工具（不含計程車）
        所支出之車資為限，始為必要性之支出，被上訴人雖主
        張此部分得以其自行開車或家人開車接送所花費之油資
        及高速公路之過路費之金額加以計算云云，係為自己就
        醫之便利，此部分即不應由上訴人負擔。
      (4)被上訴人上開於95年至97年底所請求之就醫車資中，包
        括於95年10月20日從台中住家至高雄長庚醫院之以計程
        車資計算之車資4,060元、97 年間自苗栗住家至新竹市
        丞太中醫診所，自行開車單程以油資加高速公路過路費
        合計180 元，總計116次，合計20880元之車資，暨從苗
        栗住家至高雄長庚醫院就診及由該醫院返回苗栗住家，
        單程共二次，並由家人開車接送，而以該車之油資及高
        速公路過路費單程共計1700元，二次共3400元之車資。
        惟查，因被上訴人就本件車資之請求，應獲准許者，係
        以必要者為限，已如前述，就被上訴人上開從台中住家
        至高雄長庚醫院就診及自苗栗住家至新竹市丞太中醫診
        所就診，及從苗栗住家至高雄長庚醫院就診，所支出之
        醫療費用部分，固有其必要性而應獲准許，惟考量到被
        上訴人於95年10月20日當時居住於台中，而其於當天至
        高雄長庚醫院就診時，於台中地區已有相當於高雄長庚
        醫院之醫學中心等級之醫院即台中榮民醫院之存在，被
        上訴人原可就近至該醫院就診，是就此部分被上訴人之
        必要車資之支出而言，應以從被上訴人台中之住處搭乘
        計程車至台中榮民醫院所花費之單程計程車車資為限，
        而此部分經參酌被上訴人於98年3月4日所提出之事證22
        -4中，其中之編號、所載，從台中住家至署立台中
        醫院就診，其來回一趟之計程車之資料為1000元以觀，
        故認被上訴人此筆必要之車資之支出，應以500 元計算
        為合理（即1000元除以2）；另就被上訴人於97 年間自
        苗栗住處至新竹市丞太中醫診所之就醫車資部分，被上
        訴人所住之苗栗地區，亦應有相當於新竹市丞太中醫診
        所等級之中醫診所之存在，且因當時被上訴人已能獨立
        行動，故其所需花費之必要性之車資支出，應以從其苗
        栗住家搭乘一般大眾運輸交通工具（不含計程車）至苗
        栗市地區內之中醫診所，所支出之車資為限，而此部分
        依苗栗地區之大眾運輸之客運業之路線及車資情形，單
        程從其苗栗住處至苗栗地區之中醫診所就醫所需支出之
        必要性之車資，應以40元為適當，是此部分以單程總計
        116次計算，被上訴人之必要之車資支出為4,640元（即
        40元乘以116次）；至就被上訴人於97 年間由其家人開
        車從苗栗住處，搭載前往高雄長庚醫院就診一次之來回
        車資部分，就被上訴人位於苗栗之住家，其較近之相當
        於高雄長庚醫院之醫學中心等級，且同為長庚醫院系統
        之醫院，即係林口長庚醫院，是此次被上訴人就診所支
        出之必要性之車資，自應以從被上訴人苗栗之住家至林
        口長庚醫院，搭乘一般大眾運輸工具（不含計程車）所
        支出之車資為限。而經查自苗栗市搭乘客運車至林口地
        區之客運車之票價，單程約為180 元，有原審依職權自
        網路上查得並列印之「國光客運公司之乘車資訊- 時刻
        及票價表」一份，在卷可證，是再加計從被上訴人苗栗
        之住處至苗栗市之客運車票價約40元，故此次被上訴人
        所支出之就診之必要車資費用，即應以440元（即【180
        元加40元乘以2】計算為合理。
      (5)就被上訴人所列計之97年間自苗栗住處至沙鹿童綜合醫
        院自行開車就診，而以開車所花費之油資及高速公路過
        路費計算之車資部分，依前開所述，此部分被上訴人車
        資之請求，應係以其搭乘大眾運輸交通工具（不含計程
        車），所支出之車資始為必要而得以准許。經查從被上
        訴人所居住之苗栗市附近地區，搭乘客運車至位於台中
        縣梧棲鎮之童綜合醫院單程所需花費之車資， 約以100
        元計算為合理，此有原審依職權自網路上查得並列印之
        「新竹客運公司之苗栗- 台中之行駛班次及票價表」一
        份，在卷可憑，是就被上訴人於97年間從苗栗住處至童
        綜合醫院就診共計四次，單程共計八次，每次以100 元
        計算，此部分其必要性之車資支出即為800元。
      (6)依上開所述，被上訴人所請求之97年度之就醫之車資，
        其中屬必要而應予准許之金額，即為5,880 元（即4640
        元＋800元＋440元）
      (7)就被上訴人於96年10月間自高雄住家至高雄長庚醫院就
        診部分，經查，被上訴人係分別於96年10月2、3、4、5
        、11 、12、24、26 日，自高雄住家至高雄長庚醫院就
        診之情，已據被上訴人提出事證22-1之就醫車資表（含
        就醫日期明細）在卷可憑，並有前述被上訴人提出之高
        雄長庚醫院之醫療費用收據及診斷證明書影本可供參酌
        。被上訴人雖就上開期日之就診，亦以計程車資為標準
        ，予以列計其車資之損害，惟依前開所述，被上訴人所
        請求之必要性之車資，係以一般大眾交通運輸工具（不
        含計程車）之車資為限。審酌被上訴人從其高雄住家（
        位於苓雅國小附近，此有被上訴人提出之事證22-4之計
        程車車資單據上之記載可參）至高雄長庚醫院之距離及
        一般搭乘計程車以外之大眾運輸工具（如公車等），其
        車費顯較計程車資之收費偏低，並參酌於96年10月間搭
        計程車從被上訴人住家附近至高雄長庚醫院之單程車資
        約270 元（此有被上訴人提出之上開計程車資單據影本
        可參）等情，認為被上訴人於96年10月間，從住家附近
        搭乘大眾交通工具（計程車除外）至高雄長庚醫院就診
        之單程車資，以40元計算。是就上開所述96年10月間從
        高雄住家至高雄長庚醫院就診單程共計16次之車資，以
        640元（即40元乘以16次）為必要。
      (8)其餘部分，即被上訴人所請求以搭乘計程車之車資計算
        ，而於95年間從新埔至東元醫院單程一次、從東元醫院
        至新竹住家單程一次、從新竹住家至童綜合醫院單程一
        次、從童綜合醫院至台中住處之單程三次、從台中住處
        至署立台中醫院之單程二次、從高雄住家至高雄長庚醫
        院之單程45次、從高雄住家至高雄榮總醫院之單程二次
        、從高雄住家至私立高雄醫學大學附設醫院之單程二次
        、從高雄榮總醫院至高雄長庚醫院之單程二次、從高雄
        長庚醫院至私立高雄醫學大學附設醫院之單程二次，及
        從96年1月1日至同年6 月30日止之該期間，從高雄住家
        至高雄長庚醫院之單程共168次，及從96 年7月1日起至
        同年9月底為止（按扣除前述之96 年10月間者）之該期
        間，從高雄住家至高雄長庚醫院之單程共64次（即80次
        減16次）之車資部分，經查，因被上訴人就上開之就診
        ，其中就：95年10月11日、16日各從台中住處至署立台
        中醫院搭計程車來回各一趟，其計程車資各為1000元，
        於95年10月25日搭計程車從高雄住家至高雄榮總醫院，
        再從高雄榮總醫院搭計程車至高雄長庚醫院，其計程車
        資單程分別為285元、230元，於95年10月31搭計程車從
        高雄長庚醫院至私立高雄醫學大學附設醫院，單程之計
        程車資為180元，於95年11月8日搭計程車從高雄榮總醫
        院至住家之計程車資，單程為285元，於95年11月24 日
        、12月7日、12月10日、96年1月15日、96年1月30日、2
        月23日搭計程車從高雄住家至高雄長庚醫院之計程車資
        ，單程均各為255元，於96年1月2日、3月22日搭計程車
        從高雄住家至高雄長庚醫院之計程車資，單程均各為25
        0元，於96 年2月5日搭計程車從高雄住家至高雄長庚醫
        院之計程車資，單程為260元，於96 年7月13日、7月31
        日、9月10日、10月24 日搭計程車從高雄住家至高雄長
        庚醫院之計程車資，單程均各為270元，於96年7月23日
        、8月17 日搭計程車從高雄住家至高雄長庚醫院之計程
        車資，單程均各為275 元之情，有被上訴人提出之事證
        22-4之計程車車資證明即收據、車資證明單、計程車運
        價證明影本共21張，在卷可參，固就此等部分，被上訴
        人確有計程車資之支出。就其餘部分，其中之一部分，
        被上訴人因係由家人開車接送而無法提出計程車資單據
        ，另一部分被上訴人固然有搭計程車，然未能提出計程
        車資收據以為證明，就被上訴人由其家人開車接送部分
        ，參酌最高法院94年度台上字第1543號判決意旨之精神
        ，被上訴人就此部分請求上訴人賠償其按計程車資計算
        之車資損害，尚屬有據；而就被上訴人未能提出支出計
        程車資證明部分，因被上訴人確有於該等期日前往醫院
        就診，且本院認為此段期間內因被上訴人行動尚有不便
        ，故其確有搭計程車前往就醫之必要，是此部分被上訴
        人請求以計程車之車資，作為計算其所支出之必要性車
        資之依據，尚屬合理有據。而因被上訴人就此等部分（
        即前述其未能提出計程車資支出單據之部分），已提出
        附件24，就該等部分所示之各次就診之距離、所涉及之
        新竹縣、台中縣及高雄市政府公告之計程車車資收費標
        準，及依該等收費標準所計算出來之計程車費予以詳細
        載明，而上訴人就被上訴人所列載之上開新竹縣、台中
        縣及高雄市政府公告之計程車資收費標準之內容亦不爭
        執，且參以依該等公告之計程車資收費標準算得之計程
        車車資，其中位於高雄地區者，亦與前述被上訴人提出
        之其在高雄地區所搭乘之計程車之車資收據上，所反應
        出之計程車車資之費率大致相當，是被上訴人在前述之
        附件24內，其中之95年交通費用概算表上所主張及請求
        之車資部分，其中除了95年交通費用概算表內所列載之
        一筆「台中住家─高雄長庚」之4,060元，應係為500元
        （此已如前述）外，其餘部分，應予准許。是被上訴人
        所請求之95年度之就醫車資部分，應准許之金額即為18
        ,245元（即205元加145元加1,995元加255元加2000元加
        500元加11475元加570元加280元加460元加360元）；就
        其中之96年交通費用概算表內所主張及請求之車資部分
        ，除了其中被上訴人於96年10月間就診之必要車資費用
        為640元（此已如前述），以及被上訴人並未於96年8月
        8 日至高雄長庚醫院就診，該日不得計算車資支出，是
        被上訴人於96 年7月1日至9月底從其高雄住家至高雄長
        庚醫院就診，單程共計64 次，每次以270元計，此部分
        共計17,280元（即270元×64）外，就被上訴人於96年1
        月1日至6月30日止從其高雄住家至高雄長庚醫院就診所
        支出之必要之車資，即為被上訴人該96年交通費用概算
        表上所列載之42,840元（即255元×168次），是被上訴
        人所請求之96年度之就醫車資，其中應予准許之金額為
        60,760元（即42840元＋17280元＋640元）。
      (9)綜上，被上訴人所請求之95年至97年底因就醫所支出之
        車資之損害賠償，其中屬必要而應予准許者，即為84,8
        85元（即18245元＋60760元＋5880元）。
    4.自98年間起共計十年即五十萬元之賠償部分：
      (1)被上訴人主張其因本事故所受之左腳之傷害，導致其仍
        因肌肉萎縮無力、膝關節損傷疼痛及有後遺症，而須自
        98年間起，長期治療十年之期間乙節，固據其提出前述
        之附件23之高雄長庚醫院於98年3月3日出具之診斷證明
        書、原證35之童綜合醫院於99 年1月12日出具之診斷證
        明書影本各一份，在卷可憑，而其中高雄長庚醫院上開
        98年3月3日出具之診斷證明書內，其診斷欄內固記載：
        「左膝前十字韌帶功能併外側副韌帶斷裂」，另醫囑欄
        內載稱：「...於95年11月15日至96年10月26日復健124
        次，病患曾於95年10月24日....98年2月3日至本院門診
        治療，建議持續追蹤治療，為期至少三年。」。惟經原
        審於98年11月25日函詢該院有關經其最近對被上訴人實
        施門診及復健治療後，被上訴人之病情為何？是否已經
        痊癒？如未痊癒，其尚需接受該院多久之何種治療始能
        完全痊癒乙節，據該院函覆說明欄第二點、第三點載稱
        ：「二、...而98 年3月3日病患最後一次至本院回診之
        診斷為左踝扭傷，並接受藥物治療，就一般情形而言，
        此類病症經藥物治療約六週可期改善，惟仍須視病患實
        際恢復情形為準；另病患當時之理學檢查顯示其【韌帶
        功能已恢復且膝關節活動亦呈現正常角度，而病患主訴
        仍殘留疼痛感部分，則建議其加強肌肉訓練即可，如無
        其他變化，應無需後續治療。】三、經查本院病患就診
        系統，病患係98年2月3日至皮膚科門診、2月3日及3月3
        日至骨科門診就診，上述門診均予其藥物治療.. .」之
        情，有該醫院之98年12月29日函，及檢附之醫療費用明
        細表一份，在卷可憑，是固然依前述之高雄長庚醫院之
        診斷證明書內所載，經被上訴人於98年2月3日至該院門
        診治療後，醫師係建議進行三年之追蹤治療，惟經該醫
        院醫師於98年3月3日經被上訴人就診後，對其有關左膝
        韌帶之受傷進行理學檢查後，業已認為其韌帶功能已恢
        復且膝關節活動亦呈現正常角度，就被上訴人所主訴殘
        留之疼痛感部分，則建議其加強肌肉訓練即可，如無其
        他變化，即無需後續之治療，且經查事實上自98 年3月
        3日之後，迄至九99 年3月8日第一審辯論終結之時為止
        ，被上訴人亦未再提出其有至高雄長庚醫院就診之證明
        資料，以證明其於該段期間內有再至該醫院就診，是被
        上訴人主張就西醫部分，其自98年間起，仍有繼續就診
        十年乙節，即難以採認。
      (2)被上訴人於98年2月3日、3月3日就此部分之左腳膝部之
        受傷，至高雄長庚醫院骨科門診治療，其中於98年2月3
        日支出醫療費用746元，於3 月3日支出1266元，有高雄
        長庚醫院前述函附之醫療費用明細表，在卷可憑，是上
        開二次至高雄長庚醫院之就診醫療費用合計2012元，為
        必要之西醫醫療用之支出，而其就醫之必要車資，從被
        上訴人高雄之住家前往高雄長庚醫院就醫二次，共單程
        四次之搭乘大眾交通運輸工具（不含計程車）之車資為
        限，即為160元（即單程車資40 元乘以4）。
      (3)再就被上訴人自98年間起至中醫就診部分，經原審於98
        年11月25日函詢丞太中醫診所，請該診所函覆有關被上
        訴人自98年間起迄今，於何時至該診所接受何治療，經
        治療後其病情為何，如未痊癒，尚需接受多久期間之何
        種治療始能痊癒乙節，據該診所於99年1 月13日以「門
        診摘要」答覆內容，可認被上訴人一直到99年1月7日為
        止，至該中醫診所之就診，均係為治療其因本事故所導
        致之左踝、左膝韌帶受傷等所造成之發炎、腫痛及痠痛
        之症狀所為，確有其必要性。至於99年1月7日之後，針
        對中醫繼續治療之必要性而言，因被上訴人迄至99 年3
        月8日原審言詞辯論終結之前，並未再提出其於99年1月
        7 日之後，有再至該中醫診所或其他中醫診所就診之證
        明資料，因此，據丞太中醫診所之回覆內容內，業已明
        確表示被上訴人於99年1月7日就診時，其前述之症狀並
        未完全痊癒，仍有繼續治療之必要性，且參考高雄長庚
        醫院上開98年長庚院高字第8B4122號函內容；審酌被上
        訴人上開發炎、腫痛及痠痛之症狀已有所緩解之情形，
        則被上訴人於99年1月7日之後，其所需繼續再至中醫診
        所治療上開症狀之期間，應以半年為限始為必要。是就
        被上訴人自98年間起，至99年1月7日止必要之中醫醫療
        費用之支出而言，因依被上訴人附件34之門診掛號收據
        及收據影本所示，總計被上訴人自98年1月1日起至99年
        1月7日止，共至新竹市之丞太中醫診所就診41次，除其
        中於98 年6月12日該次就診支出醫療費用650元，98年8
        月17日、9 月12日該二次就診未支出醫療費用外，其餘
        之38 次之就診，每次所支出之醫療費用均係150元，另
        外支出自98年1月10日起至98年1月19日止之傷科處置及
        內服用藥合計850 元，合計被上訴人此部分所支出之中
        醫醫療費用及中醫之醫藥費用共計7200 元（即650元加
        【150元乘以38次】加850元），即屬必要之支出，應予
        准許。其就醫車資之支出，於3280元（即單程40元乘以
        41次就診乘以2 ）之範圍內，應予准許；又就被上訴人
        於99年1月7日之後，所再行需要之半年期間之中醫就診
        部分，參酌被上訴人前述於98年間總計39次之就診，其
        必要之醫療支出為6900元（即7200元減99 年1月4日、1
        月7日二次就診之支出合計300元，等於6900元），是99
        年1月7日之後，被上訴人所需半年期間之中醫就診之醫
        療費用，即應以3450元為必要（即6900元除以2 ）。又
        此部分之半年期間之被上訴人相對應之就醫車資之支出
        ，即以1560元（即單程40元乘以39次之就診乘以2除以2
        ）為必要。
      (4)再者，被上訴人於本院附帶上訴主張，其自99 年1月12
        日至99年8月2日，共支出醫療費用14,002元，有被上訴
        人提出之醫療費用收據可稽（見本院卷148、155頁以下
        ），依該醫療費用收據科目所載為骨科或傷科，核與被
        上訴人所受傷害相符，應予准許。
      (5)綜上，就被上訴人請求之自98年間起，十年期間之就醫
        所需支出之醫療費用及車資共五十萬元部分，應於31,6
        64 元（即2,012元加160元加7,200元加3,280元加3,450
        元加1,560元加14,002 元）範圍內，為有理由，應予准
        許，逾此部分，即無理由。
    5.除疤費用3萬元部分：
      (1)被上訴人主張其因本事故左腳受傷，雖經相當醫治，惟
        於左膝前側及外側，仍各遺留有1 處傷疤，其中左膝外
        側之傷疤長約10公分，尚屬明顯之情，已有被上訴人所
        提出之附件26-2，即其之98年3月3日左腳之照片可憑，
        是該條長約10公分之傷疤，對被上訴人左腳之外觀，確
        有一定之影響，又依被上訴人附件25之童綜合醫院於98
        年3月5日所出具之診斷書所載，針對該一「左膝疤痕增
        生共十公分長」之疤痕，需要進行疤痕切除手術，始能
        除去，被上訴人之主張，尚非無據。
      (2)上訴人雖辯稱該等疤痕並不明顯，且可逐漸淡化而消失
        ，不需要進行疤痕切除手術云云，即非可採。
      (3)按負損害賠償責任者，除法律另有規定或契約另有訂定
        外，應回復他方損害發生前之原狀；第一項情形，債權
        人得請求支付回復原狀所必要之費用，以代回復原狀，
        民法第第213 條第一項、第三項亦有規定，是被上訴人
        就該部分之除去疤痕之回復原狀，請求上訴人賠償、給
        付其除去該疤痕所需之手術費用，即屬於法有據，而審
        酌被上訴人該疤痕之長度、外觀及醫生進行該除疤手術
        所需耗費之時間及後續之必要治療等，所需花費之醫療
        費用等情，此部分請求上訴人賠償其除疤之費用以3 萬
        元為合理，即應予准許。
    6.精神慰撫金565,936元部分：
      (1)被上訴人主張其因本件事故而受有前述之「左膝前十字
        韌帶斷裂併外側副韌帶斷裂」、「左踝受傷」併「下背
        挫傷」、「左膝前十字韌帶內側副韌帶損傷」、「左膝
        半月軟骨及韌帶損傷」之傷害，因而於公傷假期間於住
        於高雄住家時，需至高雄高庚醫院接受住院治療及手術
        ，其後並經於該醫院進行多次之門診追蹤、復健治療，
        且亦先後有至東元醫院、童綜合醫院、署立台中醫院、
        高雄榮總等西醫院接受治療，並因上開之受傷，並須長
        時間至中醫診所接受治療，因此受有相當之精神上痛若
        ，據此請求賠償精神慰撫金565,936 元部分云云。上訴
        人則抗辯其請求之慰撫金顯屬過高等語。
      (2)本院審酌被上訴人係62 年5月17日生，為台灣大學食品
        科學研究所畢業，事發時月薪約四萬多元，當時名下有
        一部自小客車等情，有被上訴人提出學歷及薪資證明為
        證，且為上訴人所不爭執，復有被上訴人之稅務電子閘
        門財產所得調件明細表，在卷可參；而上訴人係政府機
        關，因而，本院審酌被上訴人所受身心痛苦、教育程度
        、經濟狀況、職業為公務員及其身分地位暨上訴人機關
        等一切情狀，認被上訴人請求精神慰撫金56 5,936元，
        尚屬過高，應酌減為20萬元為適當，逾此部分之請求，
        不能准許。
    7.綜上，被上訴人自95年至99 年1月因本件事故所受之損害
      為655,796元（即218,000元＋105,249元＋84,885元＋17,
      662元＋30,000元＋200,000元＝655,796 元），超過上開
      部分，非屬必要，不應准許。至於被上訴人自99 年1月12
      日至99年8月2日部分，被上訴人所受之損害14,002元，應
      予准許。
四、按損害之發生或擴大，被害人與有過失者，法院得減輕賠償
    金額或免除之，民法第217條第1項定有明文。此項規定之目
    的，在謀求加害人與被害人間之公平，故在裁判上法院得以
    職權減輕或免除之（最高法院85年台上字第1756號判例參照
    ）。所謂被害人與有過失，須被害人之行為助成損害之發生
    或擴大，就結果之發生為共同原因之一，行為與結果有相當
    因果關係，始足當之。倘被害人之行為與結果之發生並無相
    當因果關係，尚不能僅以其有過失，即認有過失相抵原則之
    適用。本件被上訴人與另三名同事於勘查完系爭新埔鎮○○
    路之案件後，與柯俊雄、張瓊能三人，欲搭乘由周保言駕駛
    之廂型公務車前往下一個會勘地點，而於駕駛周保言及全體
    會勘人員進入車內，正啟動車輛準備離開時，被上訴人未事
    先告知駕駛即因故又下車，於被上訴人再上車時尚未全然進
    入車內，且左後側車門未關妥，因駕駛周保言啟動車輛致被
    上訴人跌倒地上而受傷等情，業經小組人員柯俊雄、張瓊能
    及周保言於原審證述明確，有調解程序筆錄及周保言於97年
    10月9日所具之報告可稽（見原審卷第107-114頁）。足見被
    上訴人於上車後，又因不明原故再行下車，並於欲再行上車
    時，亦未通知駕駛周保言，以致於再行上車之際發生本件之
    事故。則被上訴人於明知駕駛周保言已啟動車輛準備開車，
    如果有事需要再下車，自應事先告知駕駛暫停開車，以避免
    於其上、下車過程中發生危險，詎被上訴人卻疏未注意及此
    ，於上車後，又因不明原故再行下車，並於欲再行上車時，
    亦未通知駕駛周保言，以致於再行上車之際發生本件之事故
    ，揆諸上開說明，被上訴人之行為助成損害之發生，並為結
    果發生共同原因之一，行為與結果有相當因果關係，至為顯
    然。本院斟酌雙方原因力之強弱與過失之輕重，上訴人就本
    件事故之發生應負百分之六十，而被上訴人應負百分之四十
    之責任。因此就被上訴人自95 年至99年1月之損害，上訴人
    所負損害賠償金額依比例減輕後為393,478元（即655,796元
    ×0.6，元以下四捨五入）。再者，被上訴人自99年1月12日
    起至99 年8月所受損害14,002元部分，依上開比例計算後，
    上訴人應再給付被上訴人8,401元（14,002×0.6）。至於上
    訴人抗辯被上訴人明知其左腳有受傷且甚感疼痛，仍參與後
    續之會勘行程，自行造成其傷勢之加重，因此加重傷勢而造
    成，是被上訴人就其所受傷勢及損害之擴大，亦與有過失，
    應予以減輕上訴人之賠償責任云云，並未舉證證明，核無可
    取。
五、從而，被上訴人本於國家賠償法第二條第二項前段之法律關
    係，於原審請求上訴人給付39萬3,958元本息，於393,478元
    及自起訴狀繕本送達翌日即97 年12月9日起至清償日止，按
    年息百分之五計算之利息範圍內，為有理由，應予准許。超
    過上開部分，為無理由，不應准許。原審就上開應准許部分
    ，為被上訴人勝訴之判決，於法並無違誤，上訴意旨就此部
    分指摘原判決不當，求予廢棄改判，為無理由，應予駁回。
    原審就上開超過393,478 元本息部分，為上訴人敗訴之判決
    ，即有未洽，上訴意旨指摘原判決此部分不當，求為廢棄改
    判，為有理由，本院爰將原判決此部分廢棄，改判如主文第
    二項所示。至於被上訴人就其敗訴部分為附帶上訴，求予廢
    棄改判，命上訴人應再給付1,206,042元本息部分，於8,401
    元及自上訴人收受被上訴人請求書狀繕本送達翌日即99 年8
    月12日（本院卷148、189、191 頁）起算之法定遲延利息部
    分，為有理由，其餘部分為無理由，應併予駁回。
六、本件事證已臻明確，兩造其餘之陳述及攻擊、防禦方法，經
    審酌核與判決結果不生影響，不再一一論述，併此敘明。
據上論結，本件上訴及附帶上訴均為一部有理由；一部無理由，
依民事訴訟法第449條第1項、第450條、第79條，判決如主文。
中    華    民    國    99    年    10    月    5     日
                    民事第八庭
                        審判長法  官  許正順
                              法  官  鄭威莉
                              法  官  連正義
正本係照原本作成。
不得上訴。
中    華    民    國    99    年    10    月    5     日
                              書記官  周淑靜

司法院資訊處製作；財團法人民間司法改革基金會備份。
